【裁判字號】    97,重上,100
【裁判日期】    981125
【裁判案由】    確認抵押權不存在
【裁判全文】
臺灣高等法院高雄分院民事判決         97年度重上字第100號
上  訴  人  甲○○○
訴訟代理人  鄭世賢律師
被 上 訴人  丙○○
訴訟代理人  乙○○
            李育任律師
上列當事人間請求確認抵押權不存在等事件，上訴人對於民國97
年10月16日臺灣高雄地方法院97年度重訴字第93號第一審判決提
起上訴，本院於民國98年11月11日言詞辯論終結，判決如下：
    主  文
原判決關於駁回上訴人後開第二、三項請求部分及訴訟費用（除
確定部分外）之裁判均廢棄。
確認被上訴人於民國九十六年五月十日以高雄市楠梓區地政事務
所（收件字號：專左字第012830號）就上訴人所有坐落高雄市○
○區○○段二小段三五三之一地號土地，設定權利價值最高限額
新台幣壹千伍佰萬元之抵押權不存在。
被上訴人應將前項抵押權設定登記塗銷。
第一（除確定部分外）、二審訴訟費用由被上訴人負擔。
    事實及理由
一、本件上訴人起訴主張：(一)上訴人所有坐落高雄市左營區○○
    ○○段353-1 地號土地（下稱系爭土地），係上訴人配偶吳
    天生死亡後，因夫妻剩餘財產差額分配後，由上訴人取得。
    (二)上訴人之次子吳自然、次媳張玉惠因積欠被上訴人債務，
    乃利用辦理繼承登記機會，盜用上訴人所交付之印鑑證明、
    印鑑章、土地所有權狀，於民國96年5 月10日向高雄市楠梓
    區地政事務所（收件字號：專左字第012830號）以系爭土地
    辦理設定最高限額新台幣（下同）1,500 萬元抵押權（下稱
    系爭抵押權）予被上訴人，惟兩造間並無設定系爭抵押權之
    合意，上訴人亦未同意或授權吳自然、張玉惠設定系爭抵押
    權予被上訴人，故系爭抵押權契約應不成立。又上訴人未向
    被上訴人借款，亦無承擔吳自然、張玉惠債務之意思，兩造
    間並無債權債務關係，系爭抵押權所擔保被上訴人對上訴人
    之債權亦不存在，爰提起本件訴訟請求確認系爭抵押權及其
    擔保被上訴人對上訴人之債權均不存在，並依民法第767 條
    之規定，請求被上訴人塗銷系爭抵押權登記等語。並聲明求
    為判決：(一)確認被上訴人就系爭抵押權及其所擔保被上訴人
    對上訴人之債權不存在。(二)被上訴人應將系爭抵押權設定登
    記塗銷。
二、被上訴人則以：上訴人、吳自然及張玉惠自94年起至96年間
    ，共同多次向被上訴人借款，金額累計約3,000 萬元，被上
    訴人要求提供不動產作為擔保，上訴人遂以系爭土地及另筆
    坐落台南縣白河鎮○○○段922 地號土地應有部分7/10（下
    稱系爭白河土地），分別為上訴人設定本金最高限額1,500
    萬元（即系爭抵押權）、600 萬元之抵押權，上訴人並與吳
    自然、張玉惠共同簽發發票日期均為96年5 月9 日、票面金
    額分別為1,500 萬元及600 萬元、票號分別為WG00000000及
    WG00000000之本票（下稱系爭2 紙本票）交予被上訴人，足
    見兩造間有設定系爭抵押權之合意等語置辯。並答辯聲明求
    為判決：上訴人之訴駁回。
三、原審判決確認被上訴人就系爭抵押權所擔保被上訴人對上訴
    人之債權不存在，並駁回上訴人其餘之請求。上訴人就敗訴
    部分不服，提起上訴。上訴聲明求為判決：(一)原判決不利於
    上訴人部分廢棄。(二)確認系爭抵押權不存在。(三)被上訴人應
    將系爭抵押權設定登記塗銷。被上訴人則答辯聲明求為判決
    ：駁回上訴。（就原審判決被上訴人敗訴部分，未據被上訴
    人聲明不服而告確定）。
四、兩造不爭執事項如下:
  (一)系爭土地係上訴人之夫吳天生死亡後，經依剩餘財產差額分
    配，由上訴人取得。
  (二)上訴人所有之系爭土地於96年5 月10日有被上訴人設定系爭
    扺押權，擔保借款以及其他債務，暨於現在（包括過去所負
    現在尚未清償）、將來因票據、其他所有債務及有關費用，
    登記債務人為上訴人、張玉惠及吳自然，權利存續期間為96
    年4 月23日至116 年4 月22日。
  (三)上訴人於96年5 月9 日與其次媳張玉惠一同至高雄市三民區
    第二戶政事務所申請換領身分證，及辦理印鑑變更暨申請印
    鑑證明，該印鑑證明即供本件系爭抵押權設定登記之用。
  (四)96年4 月23日之「抵押權設定授權書」（見原審卷第8 頁，
    下稱系爭「抵押權設定授權書」）上之指紋係張玉惠之指紋
    ，而非上訴人之指紋。於辦理本件系爭抵押權，被上訴人均
    係與上訴人之子媳吳自然、張玉惠接洽，未曾與上訴人接觸
    見面。被上訴人於96年5 月9 日向張玉惠取得辦理系爭抵押
    權設定登記所需之印鑑證明、系爭土地所有權狀、身分證影
    本，即往高雄市楠梓地政事務所辦理系爭抵押權登記，並於
    96 年5月10日辦理登記完畢，於96年5 月10日將土地所有權
    狀交還予張玉惠，並有系爭土地所有權狀退還證明書在卷可
    稽（見原審卷第292頁）。
  (五)系爭抵押權設定登記申請文件上關於上訴人「甲○○○」之
    印文係真正。又上訴人辦理吳天生之遺產繼承登記時，所使
    用之印鑑章、印鑑證明上之印文及身分證，均與辦理本件系
    爭抵押權所使用上訴人之印鑑章、印鑑證明上之印文及身分
    證不同。
  (六)「甲○○○」與吳自然、張玉惠共同簽發系爭2 紙本票上關
    於「甲○○○」之印文均為真正。
  (七)被上訴人曾於96年5 月7 日以存證信函催告上訴人之長子吳
    自隆將上訴人之印鑑章交還給上訴人。
  (八)上訴人對被上訴人訴請確認以系爭白河土地設定之扺押權及
    該抵押權所擔保之債權不存在，暨塗銷該抵押權設定登記，
    經台灣台南地方法院以96年度重訴字第256 號判決上訴人全
    部勝訴，被上訴人不服，提起上訴，經台灣高等法院台南分
    院以97年度上字第91號判決駁回其上訴而告確定，並經本院
    依職權調閱上開民事卷宗查核屬實。
五、兩造爭執事項為: (一)上訴人有無授權吳自然、張玉惠設定系
    爭抵押權予被上訴人？兩造間有無設定系爭抵押權之合意？
    (二)上訴人請求確認系爭抵押權不存在及請求被上訴人塗銷系
    爭抵押權，是否有理由？茲就此爭執點分述如下:
（一）上訴人有無授權吳自然、張玉惠設定系爭抵押權予被上訴
      人？兩造間有無設定系爭抵押權之合意？
  1.查，系爭「抵押權設定授權書」上之指紋係張玉惠之指紋，
    而非上訴人之指紋等情，為兩造所不爭執，而被上訴人又未
    能舉證證明上訴人有該授權，足見上訴人未簽立系爭「扺押
    權設定授權書」，且未授權吳自然、張玉惠以系爭土地設定
    系爭扺押權予被上訴人，系爭「扺押權設定授權書」自對上
    訴人不生任何效力，是被上訴人主張依系爭「扺押權設定授
    權書」之記載，上訴人有授權吳自然及張玉惠以系爭土地設
    定系爭扺押權予被上訴人云云，不足採信。
  2.次查，被上訴人於原審自承: 因吳自然要向伊借320 萬元，
    所以伊於96年2 月23日下午去找張玉惠，填寫系爭「扺押權
    設定授權書」，張玉惠並將系爭「扺押權設定授權書」上所
    記載之2 筆土地（即系爭土地及白河土地）之所有權狀交給
    伊等語（見原審卷p183背面），且證人劉錦暉於台灣高雄地
    方法院檢察署（下稱高雄地檢）97年度他字第543 號張玉惠
    所涉偽造文書一案證稱: 張玉惠拿系爭土地所有權狀給被上
    訴人，向被上訴人借320 萬元，當時未拿系爭「扺押權設定
    授權書」，系爭「扺押權設定授權書」是後來伊與被上訴人
    一起去找張玉惠拿的等語，及於台灣台南地方法院96年度重
    訴字第256 號一案證稱: 系爭「扺押權設定授權書」係經張
    玉惠及吳自然本人簽章後，伊及被上訴人要求張玉惠拿去給
    上訴人蓋指印，所以隔日（即96年4 月24日）才取回系爭「
    扺押權設定授權書」等語，有筆錄在卷可稽，又證人張玉惠
    於原審證稱:於設定系爭抵押權當時，系爭土地之所有權狀
    係由伊保管等情（見原審卷第219 頁正、背面），準此，於
    設定系爭抵押權當時，系爭土地之所有權狀係由張玉惠保管
    ，而非由上訴人保管，且張玉惠將系爭土地之所有權狀交予
    被上訴人係在張玉惠假冒甲○○○在系爭「扺押權設定授權
    書」按捺指印之「前」，斯時，上訴人尚不知要設定系爭抵
    押權一事，被上訴人亦不知上訴人是否會同意授權吳自然及
    張玉惠處理設定系爭抵押權事宜，故尚難因張玉惠私自將上
    訴人之系爭土地所有權狀交付予被上訴人，即認上訴人有同
    意設定系爭抵押權，何況嗣上訴人並未在系爭「扺押權設定
    授權書」上簽章同意授權，是被上訴人主張張玉惠將系爭土
    地所有權狀交付予伊，足見上訴人有同意設定系爭抵押權云
    云，尚難採信。
  3.又查，於辦理本件系爭抵押權，被上訴人均係與上訴人之次
    子、媳吳自然、張玉惠接洽，未曾與上訴人接觸見面等情，
    為兩造所不爭執，然本件系爭土地之所有權人係上訴人而非
    吳自然、張玉惠，且上訴人未曾授權吳自然、張玉惠處理系
    爭抵押權設定事宜，已如前述，吳自然、張玉惠自無權代理
    上訴人與被上訴人接洽系爭抵押權之設定登記，果上訴人有
    同意設定系爭扺押權予被上訴人，被上訴人理應直接與上訴
    人接洽，其不與上訴人接洽，反而與無權代理之吳自然、張
    玉惠接洽，顯與常情有違，是難認上訴人有同意設定系爭抵
    押權予被上訴人。
  4.再查，被上訴人於本院自承: 因系爭白河土地於96年4 月23
    日設定抵押權完竣後，要續接辦理系爭抵押權登記前，遭上
    訴人之長子吳自隆發現，吳自隆為阻止系爭抵押權之辦理，
    遂於96年5 月7 日帶上訴人親自前往戶政事務所辦理印鑑變
    更，並保管該印鑑章，張玉惠於96年5 月8 日告知被上訴人
    ，上訴人之印鑑章及身分證已被吳自隆保管，伊遂發函催告
    吳自隆將印鑑章交還予上訴人，伊並要「張玉惠」履行系爭
    抵押權設定契約，張玉惠為了履行本件系爭抵押權之設定，
    乃於96年5 月9 日帶上訴人去辦理身分證遺失補發及印鑑證
    明變更，並申請印鑑證明，而於同日交付予伊，伊即前往辦
    理系爭抵押權登記等語（見本院卷第151 頁），又證人張玉
    惠於台灣台南地方法院96年度重訴字第256 號一案證稱:伊
    於96年5 月9 日帶上訴人辦理印鑑證明變更時，並未告訴上
    訴人說要辦理系爭抵押權設定登記，伊係告訴上訴人說辦理
    繼承登記，需要印鑑證明，所以上訴人就跟伊一起去辦等語
    ，及於原審證稱: 要設定系爭抵押權時，發現上訴人之印鑑
    不符，伊才於96年5 月9 日帶上訴人辦理印鑑變更及申請印
    鑑證明，伊帶上訴人辦理印鑑變更及申請印鑑證明就是為了
    要設定系爭抵押權，伊未告訴上訴人是要設定系爭抵押權，
    如果告訴上訴人，上訴人一定不會同意等語（見原審卷第
    217 頁背面），足見於辦理系爭扺押權設定登記前，被上訴
    人即已知悉上訴人之印鑑已變更，且新變更之印鑑章及上訴
    人之身分證均在吳自隆保管中，張玉惠無法取得上訴人之印
    鑑章及印鑑證明，始帶上訴人辦理印鑑證明變更及申請印鑑
    證明，俾辦理系爭抵押權設定登記，果上訴人有同意設定系
    爭抵押權予被上訴人，被上訴人何不逕向上訴人本人請求辦
    理系爭抵押權設定登記，何需發函催告吳自隆將上訴人之印
    鑑章交還上訴人及要求「張玉惠」履行抵押權設定契約，此
    與常情有違，足見被上訴人於系爭抵押權設定登記前即已知
    悉上訴人未同意設定系爭抵押權，其無權向上訴人請求辦理
    系爭抵押權設定登記，是兩造間就系爭抵押權並無設定之合
    意，且上訴人未同意設定系爭抵押權予被上訴人，應堪認定
    。
（二）上訴人請求確認系爭扺押權不存在及請求被上訴人塗銷系
      爭扺押權，是否有理由？
    查，依上開（一）所述，兩造間並無設定系爭抵押權之合意
    ，系爭扺押權係張玉惠未經上訴人同意，私自設定予被上訴
    人，自對上訴人不生效力，故上訴人請求確認系爭扺押權不
    存在及請求被上訴人塗銷系爭扺押權，應有理由。
六、綜上所述，上訴人依民法第767 條之規定，請求確認系爭扺
    押權不存在及請求被上訴人塗銷系爭扺押權，均為有理由，
    應予准許。原審就上開部分為上訴人敗訴之判決，尚有未洽
    。上訴意旨指摘原判決不當，求予廢棄改判，為有理由。爰
    由本院予以廢棄改判，如主文第2 、3 項所示。
七、本件事證已臻明確，兩造其餘攻擊防禦方法於本件判決結果
    不生影響，故不再一一論述，併此明。
八、據上論結，本件上訴為有理由，依民事訴訟法第450 條、第
    78條，判決如主文。
中    華    民    國    98    年    11    月    25    日
                            民事第三庭
                                審判長法官  張國彬
                                法      官  甯  馨
                                法      官  鄭月霞
以上正本證明與原本無異。
如對本判決上訴，須於判決送達後20日內向本院提出上訴狀，其
未表明上訴理由者，應於上訴後20日內向本院提出上訴理由書（
均須按他造當事人之人數附繕本）。上訴時應提出委任律師或具
有律師資格之人之委任狀，並依附註條文規定辦理。
中    華    民    國    98    年    11    月    25    日
                                書  記  官  白  蘭
附註：
民事訴訟法第466 條之1 ：
對於第二審判決上訴，上訴人應委任律師為訴訟代理人，但上訴
人或其法定代理人具有律師資格者，不在此限。
上訴人之配偶、三親等內之血親、二親等內之姻親，或上訴人為
法人、中央或地方機關時，其所屬專任人員具有律師資格並經法
院認適當者，亦得為第三審訴訟代理人。
第1 項但書及第2 項情形，應於提起上訴或委任時釋明之。


司法院資訊處製作；財團法人民間司法改革基金會備份。
